最高法院刑事判決　　　　　　　　　　　　　　　　八十六年度台非字第三九三號
　　上訴人　最高法院檢察署檢察總長
　　被　告　甲　○
右上訴人因被告詐欺案件，對於台灣高等法院中華民國八十五年二月二十九日確定判
決（八十四年度上易字第五九一二號，起訴案號：台灣士林地方法院檢察署八十四年
度偵字第一八八七、三五四九號），認為違法，提起非常上訴，本院判決如左：
    主  文
上訴駁回。
    理  由
非常上訴理由稱：「按刑事判決確定後，發見該案件認定犯罪事實與所採用證據不符
，自屬審判違背法令，得提起非常上訴（參照司法院大法官會議六十五年釋字第一四
六號解釋）。本件原判決認定被告甲○有詐欺之犯行，無非以被害人鄭昭順，共同被
告黃正川、陶家鳳及證人田秋菊、吳美華等人，先後分別之陳訴及證言；而被告將鄭
昭順所交付之五十萬元（新台幣以下同）列入競選捐款名單及後援委員會指導委員等
，縱有其事，亦僅可視為漂白不法收入之舉動等情為論據。惟查被告始終否認有詐欺
之情事。據被害人於台北市調查處及檢察官偵查時陳稱：吳美華得知後，即好心告訴
我，他表弟黃正川有朋友在台北高院服務，有辦法為我擺平官司；黃正川說他有朋友
在高院做事可幫忙，如要判三年以下，他有把握，大概要六十萬元。共同被告黃正川
供稱：甲○沒有向鄭昭順表示要如何幫他疏通；亦不清楚甲○有無答應鄭可幫他擺平
官司。共同被告陶家鳳亦稱，鄭昭順一直表示願花錢擺平官司（以上見偵查卷第二十
～二十四頁、三十四頁～三十五頁、四十五頁背面、第五十六頁）。證人吳美華則於
一審證稱：沒有聽到甲○向鄭昭順要活動費（見一審八十四年七月二十日訊問筆錄）
各等語。綜上證詞以觀，足見本件係共同被告黃正川向被害人詐稱，如要判三年以下
，需活動費，致被害人陷於錯誤，以為甲○要幫忙即無問題，遂主動向被告甲○表示
願付活動費五十萬元，希望能把官司打到三年以下。而被告甲○於被害人在第二次（
八十三年七月二十七日）前往被告競選辦事處時，談及官司被人陷害，要求幫忙時，
即以選舉太忙為由，拒絕其所求；及至第三次（八十三年七月二十九日）被害人攜款
前往時，被告仍予以拒絕，聲明違法之事不做等情，亦據共同被告陶家鳳分別於一審
調查中及原審調查時證述無訛（見一審八十四年六月二十二日及原審八十四年十二月
十八日訊問筆錄）；證人吳美華亦證稱：被告起先有推辭等語（見一審八十四年七月
二十日訊問筆錄）。且被害人交付甲○五十萬元之『運作費』（活動費）遭拒絕後，
乃改稱願以之資助競選為由，借與被告使用等情，亦據陶家鳳、證人張貞賢、金鼎恆
等分別於一審及原審調查時，證述屬實（見一審八十四年六月二十二日訊問筆錄、原
審八十四年十二月十八日訊問筆錄），並有被告每日記事簿、贊助甲○競選捐款芳名
錄及競選辦事處公布之『支持甲○競選親友捐款名單』、『甲○參選第七屆市議員競
選總部成立茶會』（八十三年十月三十一日），均有鄭昭順捐款及簽名或名列指導委
員在卷可憑；另被告於被害人所犯案件，在第二審宣示判決有罪前，即因宣布退選（
八十三年十一月二日），而開票退還被害人前開資助之款項，並非被害人提出本件告
訴（八十四年二月二十日）後，始行退錢，亦有該支票及存根影本在卷可按（見二審
卷第二二二～二二八頁、一二二、一○九、一八二頁）。上開名單或文件，均屬公開
性質，如鄭昭順本人或其他關係人，本無資助之意思，當時何以未提出質疑﹖如被告
存心詐欺，隱藏犯行猶恐不及，何愚至以自曝收款紀錄及以簽發支票方式，退還贓款
﹖足徵本件係被害人以資助競選捐款為名，交付款項後，嗣提出運作官司要求，遭被
告拒絕後，退還款項，尚難認被告有何詐欺之故意及犯行，其有利之證據，已如上述
。乃原判決竟以上述鄭昭順資助競選捐款之有關證據，認定為被告漂白不法收入之舉
動，不予採信，而論處詐欺罪刑，其認定犯罪事實，顯與所採用之證據不符，自屬審
判違背法令。案經判決確定，且不利於被告。爰依刑事訴訟法第四百四十一條、第四
百四十三條規定，提起非常上訴，以資救濟。」云云。
本院按取捨證據與認定事實乃事實審法院職權之行使，對證據證明力所為之判斷，倘
不違反一般經驗法則與論理法則，即難指其違背法令。尤不能以認定之事實，與原判
決捨棄不採之證據不符合，指摘為審判違背法令。本件原確定判決認定被告甲○意圖
為自己不法之所有，向鄭昭順詐稱有辦法使鄭昭順之違反麻醉藥品管理條例案件在台
灣高等法院判決三年以下有期徒刑，但須運作費用新台幣（下同）五十萬元及律師費
十萬元，鄭昭順信以為真，陷於錯誤，於籌足款項後，在被告之台北市○○○路○段
六十五之二號五樓辦公室將現金五十萬元活動費交給被告（另尚交付代請律師費用）
，被告得款後僅為鄭昭順聘請盧慶南律師為辯護人，並為其交付律師費五萬元，但未
為其運作官司之事，詐得五十萬元活動費，嗣黃正川慫恿鄭昭順向被告要回前所付之
運作費用，表明要為鄭昭順另尋管道，鄭昭順與黃正道、陶家鳳等人乃同至被告辦公
室，被告自知理虧，故簽發民國八十三年十二月二十三日期、票號 AI0000000、受款
人鄭昭順、付款人台灣土地銀行台北分行、面額五十萬元之支票一張給鄭昭順，該支
票由鄭昭順轉交黃正川兌領等情，已明業經鄭昭順於檢察官偵查、第一審法院調查
時指述甚詳，證人黃正川於法務部調查局台北市調查處（下稱市調處）供稱：「八十
三年七月間，我、陶家鳳、鄭昭順、鄭昭順之太太等人前往甲○位於金山南路之辦公
室商談，之後甲○表示需要六十萬元（其中包括律師費十萬元），來疏通有關官司，
七（原判決誤繕為八）月下旬，鄭昭順遂湊齊現金六十萬元，由我、陶家鳳、鄭昭順
太太等人陪同鄭昭順，再度前往甲○位於金山南路辦公室，將現金六十萬元親手交予
甲○」、偵查中亦供稱：「（問：甲○是否跟鄭昭順說給他六十萬元可幫他打到三年
以下﹖）他是沒有跟他保證，只是說他可以幫忙疏通。」「（問：甲○為何願意還錢
﹖）他說既然不相信他，就把錢退還給鄭昭順。」證人陶家鳳於市調處亦供稱：「鄭
昭順一直表示願花錢擺平官司，與甲○談妥願付五十萬元之活動費，因此在第二次見
面時，鄭昭順才拿出五十萬元予甲○，唯甲○當場表示，若無法幫鄭昭順減刑等爭取
較有利之條件，會將該筆五十萬元悉數退回。」於檢察官偵查時供稱：伊有聽到鄭昭
順親口拜託甲○處理此事，甲○只有告訴伊，其有拿這些錢去活動，但實際上有無去
做，伊不知道，甲○有交待伊不要讓盧律師知道其有收五十萬元之事，均核與鄭昭順
指訴如何交付款項委請甲○活動之情節相符，且全未提及交付六十萬元為甲○拒絕，
更無所謂資助競選情事。況黃正川、陶家鳳二人嗣後對於市調處、偵訊供述之任意性
，未曾有所爭執，顯見其所述與事實相符。證人田秋菊即鄭昭順之妻於第一審法院調
查時結證，伊與黃正川、陶家鳳、鄭昭順及其等小孩至甲○處，伊與鄭昭順交給甲○
金錢，甲○說會盡量想辦法，若沒有辦法，錢會退還，甲○當時有說要想辦法幫其夫
找好律師及打到三年以下徒刑，當場伊沒有聽到錢當作競選經費之事，甲○之妻其後
給付五萬元是對伊很抱歉，所以返還五萬元之車馬費，所供亦與鄭昭順指述之意旨相
合。證人吳美華於第一審法院調查時結證，伊與黃正川、陶家鳳、鄭昭順至甲○處
，有提到鄭昭順麻藥案之事，鄭昭順有向伊說過要給甲○錢的事，鄭昭順是說甲○要
幫其辦到三年以下徒刑，若沒有辦法，錢會退還。吳美華對於甲○在第一審法院對質
所問之答覆為：「問：鄭昭順有幫我助選，你有無看到﹖答：是九月底甲○說要競選
活動，後來黃正川有打電話要鄭昭順過去幫忙，這是十月間的事。問：第一次你與鄭
昭順來找我，有無提到助選之事﹖答：沒有。問：甲○為何還錢給鄭昭順﹖答：是因
為黃正川打電話給鄭昭順說甲○現在很忙，沒有時間幫鄭處理，叫羅退錢給我們。問
：我當時有無說可以幫他打到三年以下﹖答：第一次在辦公室內有說到。甲○之辯護
人問：鄭昭順有無請甲○幫忙這件事，甲○有無答應﹖答：起先甲○有推辭，後來有
答應。辯護人問：先則推辭，後有答應有無提到競選之事，答：沒有。」而被告在市
調處訊問、檢察官偵查及第一審法院八十四年七月十日，均供認有收到鄭昭順交付之
六十萬元，黃正川在市調處亦為相同之供述，核與鄭昭順始終指述係交給被告六十萬
元相符，應認被告共收到六十萬元，但因本件係認定被告詐騙收受活動費之五十萬元
，餘十萬元不在其內，故關於十萬元部分，不予審究，為其所憑之證據及認定之理由
。並對於被告所辯：從未答應要為鄭昭順官司打到三年以下有期徒刑而開口向鄭昭順
要過錢，鄭昭順為官司主動找伊幫忙，被伊加以拒絕，鄭昭順交付之款項，除律師費
之外，五十萬元係為贊助其競選市議員之費用，嗣因瞭解鄭昭順之家境不富裕，故退
還該五十萬元，本案起因係鄭昭順要不到被黃正川拿去的五十萬元支票，可能對伊誤
會引起，或辯稱：返還鄭昭順五十萬元之支票係因收下五十萬元現款之兩天後，鄭昭
順說要被告幫其擺平官司，五十萬元給被告做助選費用，伊認為不妥，所以主動退回
云云，為無足採；證人黃正川、陶家鳳嗣於第一審及原審，吳美華於原審均改口，及
被告所證人張貞賢、金鼎恆、蕭輝、許映雪、陳峰才等均為附和被告之說詞，係故
為迴護被告，亦非可取；鄭昭順所謂甲○並未詐騙伊云云，係因被告將五十萬元還伊
之故（見鄭昭順第一審法院第一四○頁背面筆錄），故鄭昭順之該說詞不能為被告有
利之認定；被告將收受之五十萬元列入競選贊助經費，將鄭昭順列入捐款名單，並列
為後援委員會指導委員，無非為漂白被告收入之動，殊不能執為被告有利之認定。
按非常上訴理由內引用鄭昭順供稱吳美華知道其經第一審法院判刑五年半後介紹黃正
川給伊認識，黃說有朋友在台灣高等法院服務，如果要判三年以下，他有辦法，大概
要六十萬元等語，然鄭昭順於市調處及檢察官偵查時均已詳細供明黃正川嗣又說有一
位朋友更有辦法，而帶鄭昭順去見被告，被告說官司要打到三年以下必須支付五十萬
元（見偵一八八七號卷第二一頁背面、第三四頁正面）；黃正川於檢察官偵查時說不
清楚甲○如何幫鄭昭順疏通，亦不清楚甲○有無答應鄭可幫其擺平官司，但黃正川僅
係不知道甲○如何幫鄭昭順疏通之細節而已，甲○為此官司收受五十萬元（另律師費
十萬元），黃正川已有詳細之供述，並未否認甲○為替鄭昭順將官司打到三年以下，
為要疏通收受五十萬元（見同上引卷第三九頁正面、第四五頁），非常上訴理由指陶
家鳳所述：「鄭昭順一直表示願花錢擺平官司」，原確定判決已在理由內論斷，又所
指證人吳美華之供述：「沒有聽到甲○向鄭昭順要活動費」，「起先有推辭」、陶家
鳳供述：「被害人攜款前往時，被告仍予以拒絕」，亦經原判決在理由內簡要說明取
捨之依據。被告之每日記事簿、競選捐款名錄、列入指導委員會名單等物，均經原判
決予以論斷。原判決此項證據之取捨所為被告詐欺犯行之認定，均有卷內資料可資依
據，且已說明其取捨之理由，認定事實與所採用之證據均有合並無與卷內資料不符
合之違背法令情事。上訴意旨執以指摘，難認為有理由，應予駁回。
據上論結，應依刑事訴訟法第四百四十六條，判決如主文。
中      華      民      國    八十六    年     十二     月     三十     日
                              最高法院刑事第二庭
                                  審判長法官  施  文  仁
                                        法官  陳  炳  煌
                                        法官  張  淳  淙
                                        法官  林  錦  芳
                                        法官  陳  世  淙
      右正本證明與原本無異
                                              書  記  官
中      華      民      國    八十七    年      一      月     五       日
